臺灣高雄地方法院刑事判決　　　　　　　 96年度訴字第826號
公　訴　人　臺灣高雄地方法院檢察署檢察官
被　　　告　丁○○
選任辯護人　陳正達律師
　　　　　　許惠珠律師
被　　　告　甲○○
　　　　　　乙○○
上列被告因違反山坡地保育利用條例案件，經檢察官提起公訴（
95年度偵字第14611號），本院判決如下：
    主  文
丁○○共同在公有山坡地內擅自採取土石，處有期徒刑壹年。減
為有期徒刑陸月，如易科罰金，以新台幣玖佰元折算壹日。車號
OQ-570號自用大貨車沒收。
甲○○共同在公有山坡地內擅自採取土石，處有期徒刑捌月。減
為有期徒刑肆月，如易科罰金，以新台幣玖佰元折算壹日。車號
OQ-570號自用大貨車沒收。
乙○○共同在公有山坡地內擅自採取土石，累犯，處有期徒刑拾
月。減為有期徒刑伍月，如易科罰金，以新台幣玖佰元折算壹日
。車號OQ-570號自用大貨車沒收。
    事  實
一、乙○○於民國90年間，因竊盜案件，經臺灣高等法院臺中分
    院（下稱臺中高分院）以90年度上易字第290 號判處有期徒
    刑4 月確定；因傷害案件，經臺中高分院以89年度上易字第
    2896號判處有期徒刑8 月確定；因妨害自由案件，經臺灣苗
    栗地方法院以90年度易字第287 號判處有期徒刑4 月確定，
    經接續執行後，於91年5 月3 日縮短刑期假釋出獄交付保護
    管束，並於91年7 月25日保護管束期滿未經撤銷假釋而執行
    完畢。
二、丁○○係「桓輝營造有限公司」派駐地號高雄縣美濃鎮○○
    段1863號土地上之工地負責人，明知未經許可不得擅自在公
    有山坡地採取土石，而中華民國所有，座落於高雄縣美濃鎮
    ○○段1870─3 地號林地（由財政部國有財產局《下稱國有
    財產局》管理，出租予黃松連，以下稱系爭土地）為經主管
    機關依山坡地保育利用條例公告之國有山坡地，竟與甲○○
    、乙○○共同基於違反山坡地保育利用條例而採取土石之犯
    意聯絡，未經國有財產局及承租人黃松連許可，自95年5 月
    8 日起，分別以每日工資新台幣（下同）1,500 元、7,000
    元之代價，雇用甲○○、乙○○，由甲○○駕駛KOMATSU 廠
    牌PC200 型挖土機在系爭土地挖採土石，乙○○則駕駛其所
    有車牌號碼OQ-570號砂石車載運土石。95年5 月10日14時30
    分，在系爭土地，為警當場查獲甲○○駕駛之前開挖土機1
    部；及於同日下午3 時許，在高雄縣美濃鎮○○街19號前之
    產業道路上，查獲駕駛前述砂石車之乙○○，並扣得車牌號
    碼OQ-570號砂石車1 部。嗣於95年5 月10、11日經警會同國
    有財產局、林務局人員會勘現場，測得系爭土地遭挖掘面積
    約達334.03平方公尺。
三、案經高雄縣政府警察局旗山分局報請臺灣高雄地方法院檢察
    署檢察官偵查起訴。
    理  由
壹、證據能力之說明：
  一、按被告以外之人於偵查中向檢察官所為之陳述，除顯有不
      可信之情況者外，得為證據，同法第159 條之1 第2 項亦
      有明文。此因檢察官與法官同為司法官署，且檢察官代表
      國家偵查犯罪，依法有訊問被告、證人及鑑定人之權力，
      依法亦對被告有利不利之情形均應注意，是以，被告以外
      之人前於偵查中已具結而為陳述，除顯有不可信之情況之
      理由外，該證人於偵查中之陳述，自得作為證據。經查，
      證人己○○、丙○○、庚○○、黃正良、劉柄泉、戊○○
      、黃璿庭、陳文政、胡人福於偵查中所為陳述，均係被告
      以外之人於審判外之言詞陳述，原不具證據能力，惟該等
      證人於偵查中向檢察官所為之陳述，均經證人依法具結，
      本院審酌其等陳述時之外在環境及陳述內容對於被告有無
      採取土石犯行，具相當之關聯性，並無顯不可信之情況，
      揆諸上開說明，應認上開證人於偵查中向檢察官所為之陳
      述，均得為證據，具有證據能力。
  二、復被告以外之人於審判外之言詞或書面陳述，除法律有規
      定者外，不得作為證據，刑事訴訟法第159 條第1 項定有
      明文；被告以外之人於審判外之陳述，雖不符同法第159
      條之1至159條之4 之規定，而經當事人於審判程序同意作
      為證據，法院審酌該言詞陳述或書面陳述作成時之情況，
      認為適當者，亦得為證據。證人己○○、丙○○、庚○○
      、辛○○等於警詢證述；以及其餘檢察官於起訴書引用之
      書面證據，於本院調查證據時，經審判長提示並告以要旨
      後，被告、辯護人及檢察官均知該等言詞、書面陳述係被
      告以外之人於審判外之陳述，有不得為證據之情形，惟均
      未於言詞辯論終結前聲明異議，本院審酌上開書面陳述作
      成時均無外力影響，認為適當，依刑事訴訟法第159 條之
      5 第2 項規定，得作為證據。
貳、認定事實之依據：
  一、訊之被告丁○○固坦承有於前開時地，分別以日薪1,500
      元、7,000 元雇用被告甲○○、乙○○2 人，由被告甲○○駕駛挖土機挖取土石、被告乙○○駕駛砂石車載運土石
      之事實；被告甲○○、乙○○固坦承有於前開時地，以前
      述代價受僱被告丁○○，分別負責駕駛挖土機挖取土石，
      以及駕駛砂石車載運挖土機所挖取土石之事實不諱。惟均
      矢口否認有違反山坡地保育利用條例之犯意，被告丁○○
      辯稱：係受附近居民「阿華」等人請託，將1870之3 地號
      山溝大排水道清理河道，預防雨期河道阻塞，所以就雇用
      怪手將該處清理，方便附近居民云云；被告甲○○以：是
      工地負責人丁○○叫我工作，不知道土地是國家的，只是
      聽從丁○○指示，丁○○叫我們作什麼我們就做什麼；被
      告乙○○則以：因為丁○○跟我說是幫鎮公所做擋土牆要
      用，所以才相信砂石來源是合法的等語置辯。
  二、經查：系爭土地為國家所有，由國有財產局管理，出租予
      黃松連，已經主管機關依山坡地保育利用條例公告為山坡
      地，而被告丁○○雇用被告甲○○、乙○○，共同於系爭
      土地採取土石，事先並未向主管機關申請許可，也未徵得
      管理者國有財產局、承租人黃松連同意等事實，除據證人
      即國有財產局臺灣南區辦事處管理課課長庚○○證稱：高
      雄縣美濃鎮○○段1870之3 號土地管理者為國有財產局，
      目前出租予黃松連，丁○○並未向本局申請開挖土方等語
      在卷，復有美濃鎮○○段0000-0000 地號土地登記公務用
      謄本、土地建物查詢資料、地籍參考圖、國有土地勘（清
      ）查表等件各1 份，及現場蒐證相片共16張等件在卷以佐
      外，並經檢察官於95年8 月16日會同國有財產局、行政院
      農業委員會林務局屏東林區管理處（以下稱林務局屏東林
      管處）、高雄縣美濃地政事務所測量課等有關人員前往包
      括系爭土地在內之土地從事現場履勘屬實，製有履勘筆錄
      及現場相片20張可資佐證，且為被告丁○○、甲○○、乙○○等人所不爭執，應可以認定。
  三、被告丁○○、甲○○、乙○○雖以前開等語置辯，惟，被
      告丁○○對於所稱請託其清理河道綽號「阿華」之附近居
      民，始終未能提出姓名年籍資料以供查證，是否果有「阿
      華」其人存在，已有可疑。再自本件獲案經過觀察，證人
      即查獲員警陳文政證稱：當時查獲情形係，外面已經控制
      好了，我隨產業道路進入裡面，半路發現砂石車橫在路中
      間，因為司機要載走，但是可能聽到無線電說警察來了，
      所以馬上傾倒在路中間，砂石車在附近十公尺範圍內，有
      看到砂石車司機乙○○躲在鳳梨園等語；另名查獲員警胡
      人福則證稱：當時我是美濃分駐所所長，勤務由我來規劃
      ，總共派4 個人在外面、4 個人在裡面，外面部分是合法
      ，裡面部分是非法，這兩個地方距離3 、4 百公尺，由陳
      文政那組到裡面同步去查，甲○○這部分是器具已經查到
      分駐所，現場沒有看到甲○○，但是摸怪手引擎還是溫熱
      的，後來製作丁○○筆錄，問他是怪手誰駕駛，才請甲○○過來製作筆錄，本件到現場時，有看到砂石車剛倒下來
      的砂石，因為那是新的痕跡，非常明顯，我們也有附相片
      做為佐證等語。綜據前開2 位證人證述內容，以及警卷所
      附現場蒐證相片觀之，被告甲○○、乙○○在美濃分駐所
      員警到場查察時，確實均有迅速逸離所駕挖土機、砂石車
      覓地躲藏之逃匿行為，被告乙○○倉皇之下，甚至急忙將
      砂石車上裝載土石就地卸載，企圖滅跡，果如其等所辯，
      不知行為觸法，自然心存坦蕩，豈會見有來人，拔腿就跑
      ，棄所駕挖土機、砂石車等昂貴動產於不顧？若非心有疑
      懼，孰令致之？故被告丁○○所辯受附近居民請託清理河
      道；被告甲○○、乙○○所稱不知行為違法之辯解，顯均
      卸責之詞，而不可採。
  四、系爭土地因遭被告3 人以前開方式共同挖取土石，致有廣
      達334. 03 平方公尺面積之土石遭到採取此情，有證人即
      林務局屏東林管處旗山站技術士丙○○到院證述：在95年
      5 月16日去美濃分駐所作筆錄那天，有去現場測繪被開挖
      的面積、範圍，用GPS 定位依坡度走向及挖掘深度計算挖
      掘的面積、體積，提供給美濃分駐所的測繪資料就是警卷
      第33頁的空照圖，這圖跟上面的數據都是我做的，是經過
      計算的，可以看出面積，1870之3 地號土地被害面積就是
      334.03平方公尺等語明確，及其先前提出於美濃分駐所之
      空照圖附卷以參，亦可認定。又因囿於測量系爭土地遭採
      土方數量之測量人員，係採取前往現場測量面積、範圍後
      ，返回依GPS 定位，本於空照圖來量定被害土地平面範圍
      之方法測定土方數量，並未在現場丈量深度，至僅能確定
      系爭土地遭採取土石之面積，而無法計算出遭採取土石之
      體積等情，已據證人丙○○於本院陳述甚明，公訴意旨所
      指，系爭土地遭被告3 人共同採取土石達334.03立方公尺
      ，即與卷內事證不符，尚屬無據，併此敘明。
  五、綜上所述，被告3 人共同擅自在公有山坡地採取土石之犯
      行，事證已臻明確，可勘認定，應予以依法論科。
參、適用法律與量刑：
  一、本件被告等人行為後，刑法部分條文於95年7 月1 日修正
      公布後施行，茲應依刑法第2 條之規定，為法律適用從新
      或從輕之比較：
      (一)法定刑中罰金刑部分：刑法第33條第5 款修正後規定「
        罰金：新臺幣一千元以上，以百元計算之」，與修正前
        規定「罰金：（銀元）一元以上」不同。以修正前刑法
        較有利於被告。
      (二)罰金刑之加重減輕：罰金刑之加重，依修正後刑法第67
        條規定，其最高度及最低度同加重之，較修正前刑法第
        68條所定，僅加重其最高度，不利於被告。而罰金刑之
        減輕，依修正後刑法第67條規定，其最高度及最低度同
        減輕之，較修正前刑法第68條所定，僅減輕其最高度，
        有利於被告。
      (三)易科罰金之標準：依修正前刑法第41條第1 項前段規定
        ，係得以1 元以上3 元以下折算1 日，易科罰金。另依
        現行法規所定貨幣單位折算新臺幣條例第2 條規定，現
        行法規所定金額之貨幣為圓、銀元或元者，以新臺幣元
        之3 倍計算，及依修正前罰金罰鍰提高標準條例第2條
        （現已刪除）規定，依刑法第41條易科罰金者，就其原
        定數額提高為100 倍折算1 日，故被告行為時之易科罰
        金折算標準，得以銀元100 元以上300 元以下折算1日
        ，經折算為新臺幣後，應以新臺幣300 元以上900 元以
        下折算1 日。惟依修正後刑法第41條第1 項前段則規定
        ，係得以新臺幣1000元、2000元或3000元折算1 日，易
        科罰金。比較修正前後之易科罰金折算標準，以修正前
        刑法規定，較有利於被告等人。
      (四)經綜合上述全部罪刑比較結果，被告行為後之法律除罰
        金刑減輕部分外，均於被告較為不利，故本件上開法律
        變更情形，應依刑法第2 條第1 項前段規定，適用95年
        7 月1日 修正施行前之法律論處。
  二、核被告丁○○、甲○○、乙○○所為，均係犯山坡地保育
      利用條例第34條第1 項之違反同條例第10條之罪，被告丁○○、甲○○、乙○○3 人，就違反山坡地保育利用條例
      犯行，有犯意聯絡及行為分擔，均為共同正犯。被告3 人
      所為雖另合於刑法第321 條第1 項第4 款加重竊盜罪規定
      之要件。惟按，山坡地保育利用條例第34條第1 項規定之
      擅自採取土石使用罪，以行為人違反同條例第10條、第9
      條第4 款在他人山坡地內，不得擅自從事採取土石使用之
      規定，為犯罪構成要件。其立法目的固重在山坡地自然生
      態景觀、涵養水源等水土保持處理與維護，及資源保育之
      有效利用，然其同時規範不得在他人山坡地內，擅自從事
      採取土石使用之犯行，本質上即為刑法第320 條第1 項竊
      盜罪之特別規定，自不應再論以竊盜罪名。故山坡地保育
      利用條例第34條之規定係為刑法第320 條第1 項竊盜罪之
      特別規定，依特別法優於普通法之法律競合關係，即應擇
      一適用山坡地保育利用條例第34條第1 項之規定論處，有
      最高法院92年度台非字第232 號判決可資參照。故僅應依
      山坡地保育利用條例第34條第1 項規定論處被告3 人，不
      再另論以刑法第321 條第1 項第4 款之加重竊盜罪。又被
      告3 人前開所為，係在公有山坡地擅自採取土石，非為「
      墾殖」、「占用」行為，核與森林法第51條第1項 之犯罪
      ，要件尚屬有間，公訴意旨認被告3 人前開行為，亦均觸
      犯森林法第51條第1 項之罪名，於法尚有不合，併此敘明
      。而被告乙○○前於90年間因竊盜案件，經臺中高分院以
      90 年 度上易字第290 號判處有期徒刑4 月確定；因傷害
      案件，將臺中高分院以89年度上易字第2896號判處有期徒
      刑8 月確定；因妨害自由案件，經臺灣苗栗地方法院以90
      年度易字第287 號判處有期徒刑4 月確定，經接續執行後
      ，於91年5 月3 日縮短刑期假釋出獄交付保護管束，91年
      7 月25日期滿未經撤銷假釋而視為執行完畢，有臺灣高等
      法院被告前案紀錄表在卷可憑，其受有期徒刑之執行完畢
      後，5 年以內因故意再犯本件有期徒刑以上之罪，不論依
      修正前之刑法第47條，或修正後之刑法第47條第1 項之規
      定，均構成累犯，對被告乙○○而言並無有利或不利之情
      形，自不生新舊法比較之問題，應逕依修正後刑法第47條
      第1 項規定，論以累犯，並加重其刑。爰審酌被告3 人未
      經許可即擅自在公有山坡地挖取土石，危害山坡地之保育
      、利用，且於犯後猶矢口否認犯行，難認有悔悟之心等一
      切情狀，分別量處如主文所示之宣告刑。扣案車牌號碼
      OQ-570號自用大貨車，係用以載運自系爭土地採取土石之
      用，且為被告乙○○所有，已據被告乙○○供明在卷，應
      依山坡地保育利用條例第34條第5 項沒收之。再按沒收為
      從刑之一種，依主從不可分之原則，應附隨緊接於主刑之
      下而同時宣告；又共同正犯因相互間利用他人之行為，以
      遂行其犯意之實現，本於責任共同之原則，有關沒收部分
      ，對於共犯間供犯罪所用之物，自均應為沒收之諭知。末
      按，關於沒收規定，其他法律或刑法分則有特別規定者，
      雖應優先於刑法總則第38條沒收規定之適用。惟沒收為從
      刑，除違禁物外，其處罰以不及於第三人為原則，倘刑法
      分則及其他法律並無明定「不問屬於犯人與否沒收之」之
      特別規定時，除違禁物外，則應有刑法第38條第3 項前段
      規定之適用，即以屬犯人所有者為限，方可宣告沒收，若
      非屬犯人者所有，自不得予以宣告沒收（最高法院87年8
      月4 日第7 次刑事庭會議決定意旨參照），是應依山坡地
      保育利用條例第34條第5 項予以宣告沒收之物，仍以該等
      物品為被告或其共犯所有為限，本件扣案之挖土機1 台，
      為被告丁○○向案外人劉柄泉所租用，非被告3 人所有，
      業據被告丁○○、證人劉柄泉在偵查中陳述明確，並有證
      人劉柄泉提出之進口影本1 紙附卷可稽，揆諸前開說明，
      不為沒收之宣告，再此敘明。又按中華民國九十六年罪犯
      減刑條例業經總統於96年7 月4日 以華總一字第
      09600083761 號公布，並於同年7 月16日生效施行，被告
      3 人上開犯罪行為在96年4 月24日之前，符合該條例之減
      刑條例，爰依該條例第2 條第1 項第3 款、第7 條、第9
      條之規定，予以減刑如主文所示，再分別諭知易科罰金之
      折算標準。
肆、不另為無罪諭知部分：
  一、公訴意旨另以：被告3 人均明知地號高雄縣美濃鎮○○段
      1870─1 林地（由行政院農業委員會林務局《下稱林務局
      》管理，出租予己○○）、1870─2 林地（由林務局管理
      ）、1891─1 林地（係由國有財產局管理，出租予辛○○
      ）土地均為經主管機關依山坡地保育利用條例公告之國有
      山坡地，不得擅自採取土石、修建道路，被告丁○○竟與
      甲○○、乙○○共同意圖為自己不法之所有，基於違反山
      坡地保育利用條例及結夥三人竊盜之概括犯意聯絡，未經
      主管機關與國有財產局及承租人之許可，自95年5 月8 日
      起，分別以前述每日工資為代價，雇用甲○○、乙○○，
      由甲○○駕駛挖土機在地號1870─1 號土地開挖整理，開
      挖之體積長約30公尺、寬約6 公尺、高約2 公尺，及分別
      在地號1870─2 號土地挖取約525.16立方公尺、地號1891
      ─1 號土地挖取約98平方公尺之土方後，由乙○○駕駛車
      牌號碼OQ─570 號砂石車，將部分挖得之土方載運傾倒於
      地號1870─1 號土地上，填平該地之低漥道路，另部分挖
      得之土方則載運至上開工地，以此方式竊取及採取上揭土
      石，認被告3 人此部犯行亦涉有違反山坡地保育利用條例
      第34條第1項罪嫌等情。
  二、訊據被告3 人均堅決否認有於前揭土地採取土石，被告甲○○陳稱：從被丁○○雇用到被查到為止，所挖的地方前
      後距離僅約1 、20公尺而已；乙○○陳稱：土方是從高雄
      縣美濃鎮○○段1870之3 號土地搬運，都是甲○○開怪手
      將土石挖到伊砂石車上，甲○○挖土石的地點，在伊工作
      的2 天內，地點沒有不同等語；被告丁○○在警詢陳稱：
      95年5 月10日14時許，警方在1870之3 地號查獲壹台挖土
      機在挖掘土石，當時伊在公司工地，沒在現場。但是民眾
      辛○○指稱：1891之1 號國有土地，伊也有挖到，這點不
      知情等語。
  三、經查，95年5 月10日14時30分許，用以挖取土石之挖土機
      ，係在系爭土地為警方查獲，而被告乙○○用以載運土石
      之砂石車，則在附近之美濃鎮○○路19號前被查獲，除據
      查獲員警陳文政、胡人福供明在卷外，復有前述現場蒐證
      相片16張可考。據前開1870之1 號土地承租人己○○、
      1891 之1號土地承租人辛○○到院，就發現承租土地遭人
      盜挖緣由，證人辛○○陳稱：1891之1 號土地是用來種竹
      子、雜木之用，因為竹子、雜木沒人要買，在警察通知土
      地被人偷挖之前，已經7 、8 前沒去過該筆土地查看了等
      語；證人黃松連陳稱：1870之1 號土地是用來種竹子、相
      思樹等樹木，在警察通知做筆錄之前，約1 、2 個月會去
      地裡看1 次，但不知道是誰在那裡挖土方，是被警察通知
      去派出所作筆錄之後，才去現場量遭挖走土地有多少等語
      。是辛○○、黃松連既未目睹在其等承租土地挖取砂石之
      人為何，所為證詞，自均不可據以為不利被告3 人之認定
      。又證人丙○○、庚○○到院，又均證稱，係接獲警方通
      報後，始知悉1870之1 號、1870之2 號、1891之1 號土地
      有遭人挖取土石之事。此外，遍觀全案卷證，又查無任何
      可以佐認前揭3 筆土地遭人盜採土石係出於被告3 人所為
      之積極證據，應認為被告3 人此部犯行，證據不足。
  四、惟檢察官認為此部分與前開論罪科刑部分有實質上一罪關
      係，依審判不可分原則，爰不另為無罪之諭知，附此敘明
      。
據上論斷，應依刑事訴訟法第299 條第1 項前段，山坡地保育利
用條例第34條第1 項、第5 項，刑法第11條前段、第2 條第1 項
前段、第28條、第47條第1 項前段，修正前刑法第41條第1 項前
段、第33條第5 款、第68條，修正前罰金罰鍰提高標準條例第2
條，中華民國九十六年罪犯減刑條例第2 條第1 項第3 款、第7
條、第9 條，判決如主文。
本案經檢察官王邦安到庭執行職務。
中　　華　　民　　國　　96　　年　　11　　月　　14　　日
                  刑事第六庭    審判長法  官  曾逸誠
                                      法  官  王  琁
                                      法　官  陳思睿
以上正本證明與原本無異。
如不服本判決應於收受本判決後10日內向本院提出上訴書狀，並
應敘述具體理由，如未敘述上訴理由者，應於上訴期間屆滿後20
日內補提理由書狀於本院（均須按他造當事人之人數附繕本）「
切勿逕送上級法院」。
中　　華　　民　　國　　96　　年　　11　　月　　14　　日
　　　　　　　　　　　　　　　　　    書記官  何慧娟
附錄論罪科刑法條：
山坡地保育利用條例第9條
在山坡地為下列經營或使用，其土地之經營人、使用人或所有人
，於其經營或使用範圍內，應實施水土保持之處理與維護︰
一  宜農、牧地之經營或使用。
二  宜林地之經營、使用或採伐。
三  水庫或道路之修建或養護。
四  探礦、採礦、採取土石、堆積土石或設置有關附屬設施。
五  建築用地之開發。
六  公園、森林遊樂區、遊憩用地、運動場地或軍事訓練場之開
    發或經營。
七  墳墓用地之開發或經營。
八  廢棄物之處理。
九  其他山坡地之開發或利用。
山坡地保育利用條例第10條
在公有或他人山坡地內，不得擅自墾殖、占用或從事前條第 1 款
至第9 款之開發、經營或使用。
山坡地保育利用條例第34條
違反第 10 條規定者，處 6 月以上 5 年以下有期徒刑，得併科
新台幣 60 萬元以下罰金。
前項情形致釀成災害者，加重其刑至二分之一；因而致人於死者
，處5 年以上12年以下有期徒刑，得併科新台幣1 百萬元以下罰
金；致重傷者，處3 年以上10年以下有期徒刑，得併科新台幣80
萬元以下罰金。
因過失犯第 1 項之罪致釀成災害者，處 1 年以下有期徒刑，得
併科新台幣60 萬元以下罰金。
第 1 項未遂犯罰之。
犯本條之罪者，其墾殖物、工作物、施工材料及所使用之機具沒
收之。
